臺灣嘉義地方法院刑事判決　　　　九十六年度訴字第五四四號
公　訴　人　臺灣嘉義地方法院檢察署檢察官
被　　　告　甲○○　二十七歲.
上列被告因偽造文書等案件，經檢察官提起公訴（九十六年度偵
續字第二八號），本院判決如下：
    主  文
甲○○被訴偽造文書部分無罪。
被訴傷害部分不受理。
    理  由
壹、無罪部分（即被訴偽造文書部分）
一、公訴意旨略以：被告甲○○係告訴人江浚清（業於民國九十
    六年五月二十一日死亡）之妻，二人具有家庭暴力防治法第
    三條第一款之家庭成員關係，被告基於傷害之犯意，於九十
    六年二月六日凌晨零時二十分許，在其位於嘉義縣番路鄉內
    甕村竹山二十一號住處內，酒後持菜刀一把毆擊告訴人，致
    告訴人受有右足踝穿刺傷之傷害。經告訴人訴由嘉義縣警察
    局中埔分局偵辦並移送臺灣嘉義地方法院檢察署檢察官以九
    十六年度偵字第二一五○號案件偵辦時，被告竟基於偽造文
    書之犯意，於同月十五日前某時許，假冒告訴人之名義書立
    刑事撤回告訴狀及和解書各一紙，並盜用告訴人之印章在上
    開文件蓋印後，將上開偽造文件寄送臺灣嘉義地方法院檢察
    署，使臺灣嘉義地方法院檢察署檢察官以上開文件，於同年
    三月十六日以九十六年度偵字第二一五○號案件為不起訴處
    分，足生損害於告訴人及司法機關偵審之正確性。嗣因告訴
    人接獲不起訴處分書後察覺有異，提起再議，而悉上情。因
    認被告所為，係犯刑法第二百十六條、第二百十條之行使偽
    造私文書罪嫌、第二百十七條第二項之盜用印章罪嫌（另犯
    刑法第二百七十七條第一項之傷害罪嫌，並屬家庭暴力防治
    法第二條第二項之家庭暴力罪嫌，詳後述）云云。
二、按犯罪事實應依證據認定之，無證據不得認定犯罪事實；不
    能證明被告犯罪者，應諭知無罪之判決，刑事訴訟法第一百
    五十四條第二項、第三百零一條第一項分別定有明文。又事
    實之認定，應憑證據，如未能發現相當證據，或證據不足以
    證明，自不能以推測或擬制之方法，為裁判基礎，且認定犯
    罪事實所憑之證據，雖不以直接證據為限，間接證據亦包括
    在內，然而無論直接證據或間接證據，其為訴訟上之證明，
    須於通常一般之人均不致有所懷疑，而得確信其為真實之程
    度者，始得據為有罪之認定，倘其證明尚未達到此一程度，
    而有合理懷疑存在，無從使事實審法院得有罪之確信時，即
    應諭知被告無罪之判決（最高法院四十年臺上字第八六號、
    七十六年臺上字第四九八六號判例可資參照）。
三、公訴意旨認被告涉犯偽造文書犯行，無非係以告訴人於偵查
    中之證述及被告提出之和解書、撤回告訴狀各一紙為其主要
    論據。訊據被告固坦承向臺灣嘉義地方法院檢察署檢察官提
    出上開和解書及撤回告訴狀，惟堅決否認有何偽造文書犯行
    ，辯稱：伊看不懂中文，伊先生說要去菜公店和解，且有先
    打電話去詢問，那地方是在戶政隔壁，很大一棟大樓，伊和
    先生一起去，但伊先生人在外面沒有進去，伊先生說願意和
    解，伊就簽名，但不曉得那是什麼。和解書上的字都是調解
    委員會人員打的。寫完和解書後，伊就去工作，當天就請老
    闆娘將撤回告訴狀、和解書寄出。伊先生不能獨立，都是父
    親、母親在養，伊先生很怕父母，所以在父親、母親面前不
    敢說什麼。伊先生願意原諒，但是父母罵，所以才會去找調
    解委員會人員問這件事情等語。
四、經查：
（一）按證人恐因陳述致自己受刑事追訴或處罰者，得拒絕證言
      ，刑事訴訟法第一百八十一條定有明文。證人此項拒絕證
      言權（選擇權），與被告之緘默權，同屬其不自證己罪之
      特權。九十二年二月六日修正公布前之刑事訴訟法第一百
      八十六條第三款規定：「證人有第一百八十一條情形而不
      拒絕證言者，不得令其具結。」，修正後第一百八十六條
      第二項，增訂法院或檢察官於「證人有第一百八十一條之
      情形者，應告以得拒絕證言」之義務。凡此，均在免除證
      人因陳述而自入於罪，或因陳述不實而受偽證之處罰，或
      不陳述而受罰鍰處罰，而陷於抉擇之三難困境。此項拒絕
      證言告知之規定，係為保護證人而設，如法院或檢察官未
      踐行此項告知義務，而告以刑事訴訟法第一百八十七條第
      一項「具結之義務及偽證之處罰」，並依同法第一百八十
      六條、第一百八十九條規定「命朗讀結文後為具結」，無
      異強令證人必須據實陳述，剝奪其拒絕證言權，所踐行之
      訴訟程序自有瑕疵，最高法院九十六年度臺上字第一○四
      三號刑事判決可資參照。本件告訴人固於偵查中證稱：並
      未與被告和解，係被告自己偷拿身分證及印章去蓋的云云
      ，然本件已有上開蓋有告訴人印文之和解書、撤回告訴狀
      在卷為證，而上開書、狀是否真正尚屬未定，則告訴人於
      上開偵查中作證，顯然有使自己遭受誣告罪之刑事訴追之
      可能，然檢察官訊問時並未依刑事訴訟法第一百八十一條
      規定，告以告訴人若恐因陳述致「自己」受刑事追訴或處
      罰，得拒絕證言，即令具結、進行訊問，有上開訊問筆錄
      可憑（參見偵續卷第十八頁），是告訴人上開作證、具結
      之程序已有瑕疵。況告訴人於上開偵查中訊問時並稱不想
      追究被告（參見偵續卷第十八頁），則其真意究竟為何，
      係確實未曾與被告成立和解及撤回告訴，然現已不想追究
      被告之責任，抑或如被告所述告訴人確有同意和解及撤回
      告訴，然因和解及撤回告訴後父母反對，在迫於無奈下不
      得不否認和解及撤回告訴，但事實上自己仍不願追究被告
      之責任，並非無疑。而查告訴人既於九十六年五月二十一
      日死亡，有卷附基本資料查詢表可考，已無法再行傳喚告
      訴人到庭，進行交互詰問以釐清事實之真相，自應由其他
      證據佐證、推認告訴人當時之真意為何，究是否曾與被告
      成立和解及撤回告訴。
（二）而查，被告辯稱告訴人於上開傷害事件發生後早已原諒被
      告，並願和解、撤回告訴之情，業據證人即當時被告工作
      之老闆林俊標於本院審理證稱：「（她先生要和解，她公
      公、婆婆不願意和解，你如何知悉？）是被告說的。被告
      先生也有跟我說過，他願意和解。（被告先生跟你說願意
      和解的時間、地點、狀況？）是在我店裡講的，是說他願
      意原諒他老婆（被告）。後來，他們有上調解委員會，私
      底下，我有聽江浚清說，有拿印章給被告要拿去調解委員
      會。（是否有問過被告為何有這張用電腦打字的和解書？
      ）是因為他們有上調解委員會，被告在我那裡上班，這件
      事情我知道。（被告先生是否有去過你店裡？）有。他每
      天都接送被告上下班。（被告去調解委員會的時候，是否
      知道她是一個人去或是跟她先生一起去？或是誰帶她去？
      ）我印象中，江浚清有一次帶被告去番路鄉調解委員會，
      我印象中就這麼一次。（你的印象是從何而來？根據為何
      ？）如果被告有事，她會請假，我會問為何要請假。那時
      候被告還不曉得如何去辦理，她要去辦理都要跟我請假，
      她先生來我店裡來載被告一起離開。去哪裡我不知道，但
      是被告是跟我說要去調解委員會辦事情。（那次被告先生
      來載被告去調解委員會，之後，被告的先生是否還有來店
      裡載送被告下班？）有。（被告先生是否還有跟你說那件
      事情的結果？）有，他私底下有說要原諒他老婆。我知道
      他們有和解過了。」等語明確（參見本院卷第四十八頁至
      第五十頁）。而被告辯稱告訴人事先有打電話至鄉公所調
      解委員會詢問調解事宜之情，亦核與證人即調解委員會秘
      書乙○○於本院證述：「我是透過同事知道有人要申請這
      件調解，是同事留紙條給我。」等語（參見本院卷第三十
      四頁），表示確有人於事先洽詢本件調解事宜相符。再證
      人乙○○證稱：後來，不到一個月，告訴人、告訴人之父
      母一起到調解委員會，質疑為何會有撤回本件刑事案件，
      告訴人之父親並質疑告訴人是否有將身分證、印章交給被
      告，且告訴人之父親很生氣，指摘告訴人每天都喝酒，喝
      到醉茫茫等語（參見本院卷第二十九頁、第三十頁），亦
      證被告辯稱：告訴人很怕父母，所以在父親、母親面前不
      敢說什麼，告訴人願意原諒，但是因父母罵，所以才會去
      找調解委員會人員問這件事情乙節，並非虛晃。綜上，被
      告上開所辯各節，均屬非虛。再徵諸，告訴人每天均接送
      被告上下班，於載被告去調解委員會後，告訴人仍有到店
      裡載送被告上下班之情，亦據證人林俊標證述如上，而倘
      告訴人並未原諒被告上開疑似傷害之行為，殊難想像告訴
      人仍會每天接送被告，被告亦願每天讓告訴人接送上下班
      。復參以，告訴人於上開偵查中亦確實表示不想追究被告
      ，益證被告上開所辯，尚堪採信，告訴人應確有同意與被
      告和解及撤回告訴甚明。
五、綜上所述，本件檢察官所提之證據，尚不足證明被告確有未
    經告訴人之同意，而偽造上開和解書及撤回告訴狀之事實，
    此外，復查無其他相關證據足資證明被告有何檢察官所指之
    偽造文書犯行，基於無罪推定原則，此部分自應為被告無罪
    之諭知。
貳、不受理部分（即被訴傷害部分）
一、按告訴乃論之罪，告訴人於第一審辯論終結前得撤回其告訴
    ，又告訴經撤回者，應諭知不受理之判決，刑事訴訟法第二
    百三十八條第一項、第三百零三條第三款定有明文。
二、查本件告訴人告訴被告傷害部分案件，起訴書認被告所為係
    犯刑法第二百七十七條第一項之傷害罪，依同法第二百八十
    七條前段之規定，須告訴乃論。然告訴人於九十六年二月十
    六日業已具狀撤回告訴，有上開撤回告訴狀可稽（起訴意旨
    固認此撤回告訴狀係由被告偽造，惟起訴意旨所指之偽造文
    書部分，業經本院判決無罪在案，詳如上述），依照上開說
    明，自應諭知不受理之判決。
據上論斷，應依刑事訴訟法第三百零一條第一項、第三百零三條
第三款，判決如主文。
本案經檢察官徐鈺婷到庭執行職務。
中　　華　　民　　國　九十六　年　　九　　月　 十八 　日
                  刑事第四庭  審判長  法　官　蔡憲德
                                      法　官　王慧娟
                  　　　　　　　      法　官　吳育霖
上列正本證明與原本無異。
檢察官得上訴。
如不服本判決，應於判決送達後十日內向本院提出上訴狀，上訴
書狀依法應敘述具體理由，如未敘述具體理由者，應於上訴期間
屆滿後二十日內補提理由書於本院（均應附繕本）。告訴人或被
害人如對於本判決不服者，應具備理由請求檢察官上訴，其上訴
期間之計算係以檢察官收受判決正本之日期為準。
中　　華　　民　　國　九十六　年　　九　　月　 十八 　日
                                      書記官  林美芳
